【裁判字號】    98,消債更,388
【裁判日期】    980819
【裁判案由】    更生事件
【裁判全文】
臺灣板橋地方法院民事裁定           98年度消債更字第388號
聲  請  人  甲○○
代  理  人  翁瑞麟律師
上列當事人依消費者債務清理條例聲請更生事件，本院裁定如下
：
    主  文
聲請駁回。
聲請費用由聲請人負擔。
    理  由
一、按債務人與金融機構協商成立者，不得聲請更生或清算，但
    因不可歸責於己之事由，致履行顯有重大困難者，不在此限
    ；本條例施行前，債務人依金融主管機關協調成立之中華民
    國銀行公會會員辦理消費金融案件無擔保債務協商機制與金
    融機構成立之協商，準用前項之規定，消費者債務清理條例
    第151 條第5 項、第6 項分別定有明文。又聲請更生或清算
    不合程式或不備其他要件者，法院應以裁定駁回之，但其情
    形可以補正者，法院應定期間先命補正，復為同條例第8 條
    所明定。
二、次按，債務人與金融機構協商成立者，除因不可歸責於己之
    事由，致履行顯有重大困難外，不得聲請更生或清算，其立
    法意旨在避免債務人就已成立之協商任意毀諾，濫用更生或
    清算之債務清理程序，蓋因債務清償方案乃係經當事人行使
    程序選擇權所為之債務清理契約，債務人自應受其拘束，故
    債務清償方案成立後，債務人即應按其條件履行，不得任意
    毀諾，僅於其後因情事變更，致該方案履行困難甚或履行不
    能，且債務人就此並無可歸責之事由時，始能聲請更生或清
    算。
三、本件聲請意旨略以：聲請人前於民國95年間與各債權銀行就
    無擔保債務成立協商，約定聲請人每月應返還新台幣（下同
    ）25,799元，惟每月薪水扣除每月協商應清償的費用已無法
    維持最低生活，為此聲請更生云云。
四、經查，本件聲請人依金融主管機關協調成立之中華民國銀行
    公會會員辦理消費金融案件無擔保債務協商機制，與最大債
    權金融機構中國信託商業銀行達成協商，協議每期按月還款
    25,799元之事實，此有中國信託商業銀行陳報狀在卷可稽。
    是以本件聲請人向本院聲請更生，自須審究其是否有「不可
    歸責於己事由致履行顯有重大困難」之情事。經查：
  (一)聲請人主張協商條件高於債務人每月之收入，每月所得扣除
    協商金額後，無法維持最低基本生活等語。然查，依聲請人
    所提出95度綜合所得稅各類所得資料清單可知，其95年度平
    均平均月薪資37,957元【計算式:455,854 元÷12＝ 37,987
    元以下四捨五入】，扣除每月協商還款25,799元後，聲請人
    每月尚餘12,158元得以維持生活所需。況依行政院主計處公
    佈之97年度臺灣省每人每月最低生活費用為9,829 元，該最
    低生活費用即包括食、衣、住、行等費用在內，而聲請人既
    已負債大於資產，本應較一般人更節約支出撙節開銷，蓋消
    費者債務清理條例所定債務清理程序之立法精神，並非維持
    債務人過去慣常之寬裕生活，而係重新檢視消費行為撙節支
    出，故抗告人既已有不能清償之事由，生活消費程度自應受
    有限制，每月生活開支，自不能與一般人等量齊觀。是以聲
    請人履行原協商方案尚有剩餘，亦難認係協商成立後有何情
    事變更致生履行有重大困難之情事。
  (二)依據本案最大債權金融機構中國信託商業銀行提出陳報狀 (
    見本院卷第69 頁)，聲請人於95年11月與銀行成立協商，然
    即於95年12月因未繳款而毀諾，然聲請人就每月收入及支出
    之情形，乃於協商成立當時可得預見，其盱衡自己之經濟狀
    況，仍願簽署協議書，自應依協議條款履行；又聲請人並未
    陳報其於協商後之工作能力並無何明顯履行困難之情事，且
    聲請人並無於履行清償期間遭逢重大意外災害，或罹患重大
    不治之惡疾而喪失工作能力，亦無負擔家計生活之職業工作
    ，突然非自願性失業，而可預見的、持續性的無法就業謀生
    等不可歸責於己之事由，故聲請人所述理由並非出於非己身
    所能控制之自然力或其他人為事由，具有猝然性而不能預知
    之情形，是以聲請人本件聲請更生，自不具備不可歸責於己
    之事由致履行顯有重大困難之法定要件。
  (三)依消費者債務清理條例第3 條規定，債務人不能清償債務或
    有不能清償之虞者，得依本條例所定更生或清算程序，清理
    其債務。該條例所謂之「不能清償債務或有不能清償之虞者
    」，係指債務人欠缺清償能力，對於已屆清償期，且已受請
    求之債務之全部或主要部分，客觀上可預見其為一般且繼續
    的不能清償之財產狀態之謂。又清償能力係由財產、信用、
    勞力三者構成，雖無足夠財產，如有良好之信用、優良之技
    術或持續不斷之勞力，即屬有清償債務之可能。聲請人主張
    其月薪2 萬，有該公司開立薪資清冊職證明書（見本院卷第
    38頁及61頁），又聲請人現年34 歲 (64年6月5日生)，算至
    其法定退休年齡65 歲為止 (勞動基準法第65條參照)，其尚
    有31年之工作能力，如聲請人能重新調整消費習慣節撙節開
    銷，即非無清償債務之可能。
五、綜上所述，聲請人前經協商時，其收入、支出情況與為本件
    聲請時未有明顯變動，既無情事變更，且無重大履行困難之
    處，在客觀事實未有顯著變動之下，協商金額是否逾聲請人
    之能力，核屬聲請人在協商時可得預見而據以評估可否履行
    協商條件之事實，與「不可歸責於己之事由致履行顯有重大
    困難」之要件不符，自不應准其聲請更生，爰裁定駁回更生
    之聲請。
六、另目前銀行公會就曾經參加95年度債務協商毀諾之債務人，
    提供「個別協商一致性方案」使能再進行協商，聲請人倘有
    履債上之困難，尚非不得與債權銀行等債權人，再次進行解
    決債務之商談，以謀求履行債務問題，併與敘明。
中    華    民    國    98    年    8    月     19    日
              民事第二庭    法    官    連育群
上為正本係照原本作成
如不服本裁定，應於裁定送達後10日內，以書狀向本院提出抗告
，並繳納抗告費新臺幣1千元
中    華    民    國    98    年    8     月    19    日
                             書 記 官   溫婷雅


司法院資訊處製作；財團法人民間司法改革基金會備份。
